【裁判字號】    98,台上,2135
【裁判日期】    981112
【裁判案由】    損害賠償
【裁判全文】
最高法院民事判決            九十八年度台上字第二一三五號
上  訴  人  甲○○
            乙○○
共      同
訴訟代理人  吳雨學律師
被 上訴 人  丙○○
上列當事人間請求損害賠償事件，上訴人對於中華民國九十八年
七月十四日台灣高等法院第二審判決（九十六年度重上字第四八
七號），提起上訴，本院判決如下：
    主  文
原判決除假執行部分外廢棄，發回台灣高等法院。
    理  由
本件上訴人主張：兩造及訴外人瑞鴻國際服飾有限公司（下稱瑞
鴻公司）於民國九十四年八月二十九日簽訂投資協議書（下稱系
爭投資協議書），約定被上訴人投資瑞鴻公司新台幣（下同）八
百萬元，瑞鴻公司之財務管理由兩造共同負責，並由被上訴人指
定財務人員管理帳務。若有任一方違約，應賠償他方，並賠償懲
罰性違約金八百萬元。詎被上訴人違反瑞鴻公司之財務管理由兩
造共同負責之約定，對於瑞鴻公司之出帳、對帳、票據均不補章
，致瑞鴻公司支票退票，成為拒絕往來戶，而無法繼續經營，並
經法院裁定解散，依系爭投資協議書第十二條約定應賠償伊違約
金八百萬元等情，爰求為命被上訴人如數給付並加付法定遲延利
息之判決。
被上訴人則以：系爭投資協議書第三條約定瑞鴻公司之財務管理
由兩造共同負責，係為保障伊投資瑞鴻公司而賦與伊得監督並指
定財務人員管理帳務之權利，並非伊之義務，伊消極不行使該條
約定之權利，並無違約。上訴人自九十五年一月起將瑞鴻公司資
金轉入私設之大眾商業銀行股份有限公司二重分行（下稱大眾銀
行）帳戶，並於同年一月至三月間共提領二百五十萬餘元，伊並
無不補章及不出帳之行為，公司支票退票致無法繼續經營，與伊
無關。又上訴人未提供內帳交伊指定之財務人員管理及未將瑞鴻
公司之華泰商業銀行大同分行（下稱華泰銀行）、寶華商業銀行
敦南分行（下稱寶華銀行）、永豐商業銀行（原台北國際商業銀
行）汀洲分行（下稱永豐銀行）；第一商業銀行重陽分行（下稱
第一銀行）、大眾銀行、彰化商業銀行西三重分行、（下稱彰化
銀行）之支票及活存帳戶變更加入伊印鑑；並將公司資金轉入未
有伊加入印鑑之大眾銀行帳戶內進出，以規避伊對瑞鴻公司資金
之管理及監控，違反系爭投資協議書第三條、第四條約定，依系
爭投資協議書第十二條約定，應賠償伊懲罰性違約金八百萬元，
伊得主張抵銷等語，資為抗辯。
原審將第一審命被上訴人給付八百萬元本息之判決廢棄，改判駁
回上訴人之訴，無非以：系爭投資協議書第三條約定：「於簽訂
本協議書之翌日起，丙方（即瑞鴻公司）財務管理之全權，即由
甲（即被上訴人）、乙方（即上訴人）共同負責。甲方並得指定
財務人員管理帳冊，乙方不得拒絕」，固在保障被上訴人投資八
百萬元資金於瑞鴻公司，賦與其監督並指定財務人員管理帳務之
權利，惟公司財務管理，攸關公司可否順利營運，被上訴人就瑞
鴻公司財務應負共同管理之責任，如有違反，仍須負違約之責任
。而被上訴人就瑞鴻公司資金運用，負有最後審核權利，經被上
訴人於另案兩造間債務人異議之訴事件審理時陳述甚詳，證人即
瑞鴻公司廠務葉彩雲證稱：被上訴人自九十四年十二月後連續三
個月不於公司之支票蓋章，代工之廠商領不到錢而不肯交貨，致
公司無貨可賣等語，瑞鴻公司之營運狀況，經經濟部派員實地觀
察，認該公司確因被上訴人之惡意不補章、不出帳、對帳，遭退
票成為銀行拒絕往來戶，使公司無法繼續經營，而建議宜裁定解
散，嗣因此被法院裁定解散確定在案，堪認被上訴人確有不補章
、不出帳、對帳，未盡管理公司財務之違約情事。上訴人自得依
系爭投資協議書第十二條請求被上訴人賠償懲罰性違約金八百萬
元。惟系爭投資協議書第四條約定：「乙方同意丙方所有之支票
及銀行帳戶印鑑，自甲方接掌丙方財務時起，即於原有印鑑外，
變更加入甲方之印鑑，乙方不得擅自變更印鑑」。查瑞鴻公司除
國泰世華銀行二重分行加入被上訴人之印鑑外，尚有華泰銀行、
寶華銀行、永豐銀行、第一銀行、大眾銀行、彰化銀行之活存及
支票存款帳戶，迄未變更加入被上訴人之印鑑。各該銀行帳戶，
其存摺、印鑑章均由上訴人保管持有中，上訴人依約既有同意變
更印鑑之義務，竟未為變更，致被上訴人無法掌控該帳戶，即已
違反系爭協議書第四條之約定；且上訴人於九十五年一月三日在
大眾銀行新設瑞鴻公司帳號000000000000帳戶，並以該帳戶為瑞
鴻公司資金往來使用，以迴避被上訴人之監管，亦違反系爭投資
協議書之約定。被上訴人依系爭投資協議書第十二條約定，得請
求上訴人給付懲罰性違約金八百萬元，並以此主張抵銷。經抵銷
後，上訴人已無餘額可請求被上訴人為給付。從而，上訴人訴請
被上訴人給付八百萬元本息，不應准許等詞，為其判斷基礎。
查瑞鴻公司之華泰銀行、寶華銀行、永豐銀行、第一銀行、大眾
銀行、彰化銀行帳戶之存摺、印鑑章由上訴人保管，為原審所認
定，而上訴人雖同意於上開銀行之帳戶加入被上訴人之印鑑，但
就如何辦理印鑑變更，於系爭協議書第四條似未明定。究由上訴
人交付公司印鑑，由被上訴人持向銀行辦理？抑由上訴人持被上
訴人印鑑辦理？或由兩造協同辦理？自滋疑義。而上訴人主張：
伊未隱匿各該銀行帳戶，係被上訴人不願承擔原公司債務，故未
變更加入其印鑑；且被上訴人使用上開銀行帳戶長達半年，其所
委任之會計師實際亦已知悉，未曾要求辦理變更印鑑事宜，於雙
方發生糾紛後，始以未辦理變更印鑑為由，指伊違反投資協議而
要求賠償云云（見原審卷(二)第七五頁），則上訴人是否有拒不變
更印鑑，或被上訴人通知辦理，而遲不履行之情形？亦即上開銀
行之帳戶迄未加入被上訴人印鑑，於上訴人究竟有何可歸責事由
？攸關上訴人是否違約，自應予釐清。原審未予闡明，且對於上
訴人上項主張，恝置不論，徒以上訴人依約有同意變更印鑑之義
務，竟未為變更，遽認上訴人違反系爭投資協議書第四條約定，
殊嫌速斷。其次，上訴人主張：伊開立之大眾銀行之新帳戶，多
為支付瑞鴻公司支票之應付帳款及員工薪資，已由被上訴人委任
之會計師逐筆登帳，有轉帳傳票可供查核，被上訴人自難諉為不
知，而該帳戶雖未加入被上訴人之印鑑私章，然被上訴人亦實際
使用該帳戶，並無影響被上訴人共同控管公司財務之權利云云（
見原審卷(三)第七四頁）。倘上訴人此項主張非虛，能否謂上訴人
違約？原審亦未查明，即為不利上訴人之論斷，尤有判決理由不
備之違法。上訴論旨，執以指摘原判決不當，求予廢棄，非無理
由。
據上論結，本件上訴為有理由。依民事訴訟法第四百七十七條第
一項、第四百七十八條第二項，判決如主文。
中    華    民    國  九十八  年   十一   月   十二   日
                      最高法院民事第一庭
                          審判長法官  蕭  亨  國
                                法官  葉  勝  利
                                法官  高  孟  焄
                                法官  劉  靜  嫻
                                法官  魏  大  喨
      本件正本證明與原本無異
                                      書  記  官
中    華    民    國  九十八  年   十一   月  二十五  日
                                                Ａ


司法院資訊處製作；財團法人民間司法改革基金會備份。
